最高法院刑事判決　　　　　　九十六年度台上字第五一二六號
上　訴　人　台灣高等法院台南分院檢察署檢察官
上　訴　人
即　被　告　甲○○
被　　　告　乙○○
上列上訴人等因被告等擄人勒贖案件，檢察官不服台灣高等法院
台南分院中華民國九十六年六月二十六日第二審更審判決（九十
六年度上重更(十一)字第三七號，起訴案號：台灣台南地方法院檢察
署八十七年度偵字第三○八○、三三四七、三三四八號），提起
上訴；上訴人甲○○部分，經原審法院於判決後依職權逕送審判
，視為被告已提起上訴，本院判決如下：
    主  文
原判決撤銷，發回台灣高等法院台南分院。
    理  由
本件原判決撤銷第一審關於論處上訴人即被告甲○○及被告乙○
○共同意圖勒贖而擄人而故意殺被害人罪刑部分之判決，改判仍
論被告等二人以共同意圖勒贖而擄人而故意殺被害人罪，處甲○
○無期徒刑，並宣告褫奪公權終身；乙○○有期徒刑十五年，固
非無見。
惟查：（一）按刑之量定，為求個案裁判之妥當性，法律固賦與
法院裁量權，然此項裁量權之行使並非漫無標準，仍應依刑法第
五十七條規定，審酌行為人品行、犯罪動機、犯罪手段、行為惡
性及危害社會之嚴重性，為整體之考量，又共同正犯間固非必須
科以同一之刑，但個案裁量權之行使，仍應受比例原則及平等原
則之拘束，俾符合罪刑相當，使罰當其罪，輕重得宜。如僅以共
同被告間相互比較，致量刑顯然失出，於公平原則有悖，當非持
法之平，即難謂為適法。原判決理由雖說明：「被告甲○○、乙
○○二人係於強擄被害人後知悉蔡智仁意在擄人勒贖，始變更原
先之犯意，而參與蔡智仁之計劃，犯罪之動機、目的、犯罪情節
之輕重，參與犯案並非主謀，僅係阜從犯罪，涉案之情節與蔡智
仁尚屬有別，罪不至死，犯罪後態度，及被告乙○○自首等一切
情狀」等旨，量處被告乙○○有期徒刑十五年（原判決第二十四
頁第十五至二十四行）。然原判決既亦認定：「被告甲○○、乙
○○均年輕力壯，不思奮力向上，自食其力，僅因原審同案被告
蔡智仁欲藉端勒贖被害人謝政憲不成，即與之公然於光天化日之
下，頭戴絨毛頭套，共同持槍進入診所，將正為患者看診之醫師
即被害人謝政憲擄走，並勒索鉅額贖款；又未經取贖即將被害人
槍殺，事後為圖湮滅罪跡，復以汽油縱火焚屍，視人命如草芥，
手段殘忍，嚴重危害社會安寧秩序，惡性非輕」（原判決第二十
四頁第八至十四行），與第一審判決判處同案被告蔡智仁死刑，
被告乙○○無期徒刑之主要審酌理由並無相異，且原判決並載明
：「已死亡之原審同案被告蔡智仁衝入診療室，即出手強拉被害
人謝政憲醫師之領帶，欲強行押離診所時，謝政憲有抵抗，遭蔡
智仁以烏茲衝鋒槍之槍托重擊其頭部，並由被告乙○○協助強拉
謝政憲入車內，原判決（第一審判決）僅載由原審同案被告蔡智
仁強拉謝政憲進入車內，尚有疏漏」等語（原判決第二十三頁倒
數第六行至倒數第一行），果該記載無誤，其認定被告乙○○之
犯罪情節已較第一審為重，況被告乙○○於本件雖有自首之情事
，惟其於原審審理時均矢口否認本件犯行，一再飾詞，毫無悔意
，參之其曾犯妨害自由、竊盜及殺人未遂等罪（其中殺人未遂罪
經判處有期徒刑十年確定），於犯本案前仍係假釋付保護管束中
，素行未佳，有被告前案紀錄表在卷可憑（見原審卷第一六七至
一七０頁），乃原判決未審究及此，據以撤銷第一審之判決，僅
以被告乙○○有自首之情事，判處有期徒刑十五年，對此共同正
犯間之量刑，有無輕重失衡相差懸殊之嫌，能否謂已符罪刑相當
之原則，非無研求餘地，案關重典，自有再詳加調查、明確審認
之必要。（二）有罪判決之事實，為適用法令之準據，法院應將
與論罪科刑有關之事實，翔實記載，然後於理由內逐一說明其憑
以認定之證據，並使事實認定與理由說明，互相適合，方為合法
。原判決理由說明：「被告乙○○於警詢時雖供述：在車上期間
，蔡智仁用手勢表示要我們不要講話，並且比手勢要開槍把謝醫
師打死，我也用手勢表示要他不要殺人，但是他並不聽；殺死謝
醫師後回到永康，我向他表示兄弟講義氣，挺你挺成這樣，叫你
不要殺人，你也不聽等語（見第一一０號警卷第二至三頁）。然
依其所述，僅係於作案過程中曾加以勸阻而已，嗣後在勸阻無效
後仍以兄弟義氣相挺，亦徵嗣後原審同案被告蔡智仁殺人等犯行
，自始即在渠等共同犯意範圍之內。」等旨（原判決第十七頁第
十六至二十三行），似認定被告等二人於蔡智仁用手勢表示不要
講話，並比手勢告知要開槍射殺被害人時，雖曾加以勸阻，但在
勸阻無效後，仍以兄弟義氣相挺，當時即有共同殺人之犯意；但
於事實部分僅籠統記載：「……在車上期間，蔡智仁曾用手勢要
乙○○、甲○○不要講話，並比手勢要開槍將謝政憲打死，以表
明之前要殺害謝憲政之犯意及決心。」等情（原判決第四頁第八
至十一行），並未依相關證據資料，明確認定被告等二人係自何
時萌生共同殺人之犯意，亦有判決理由失其依據之違誤。以上或
係檢察官上訴意旨所指摘，或係本院得依職權調查之事項，應認
原判決仍有撤銷發回之原因。又被告乙○○自首部分，有無中華
民國九十六年罪犯減刑條例第六條之適用，案經發回，併應注意
及之，附此敘明。
據上論結，應依刑事訴訟法第三百九十七條、第四百零一條，判
決如主文。
中　　華　　民　　國　九十六　年　　九　　月  二十一  日
                      最高法院刑事第五庭
                          審判長法官  林　增　福
                                法官  邵　燕　玲
                                法官  張　清　埤
                                法官  陳　世　雄
                                法官  蔡　國　在
      本件正本證明與原本無異
                                      書  記  官
中　　華　　民　　國　九十六　年　　九　　月  二十八  日
                                                     Ｍ
